【裁判字號】    95,訴,282
【裁判日期】    950731
【裁判案由】    都市更新條例
【裁判全文】
臺中高等行政法院裁定
                                九十五年度訴字第二八二號
原      告  甲○○
被      告  臺中市政府
代  表  人  乙○○
訴訟代理人  丁○○
被      告  台中市真善美Ａ棟社.
代  表  人  丙○○
上列當事人間因都市更新條例事件，原告提起行政訴訟，本院裁
定如下：
    主  文
原告之訴駁回。
訴訟費用由原告負擔。
    理  由
一、按提起撤銷訴訟，須以經過訴願為其前提，其未經過訴願程
    序，遽行提起行政訴訟，自非法之所許，此觀行政訴訟法第
    四條第一項規定甚明。又「公法上爭議，除法律別有規定外
    ，得依本法提起行政訴訟。」、「原告之訴，有左列各款情
    形之一者，行政法院應以裁定駁回之。．．．一訴訟事件不
    屬行政法院之權限者。．．．十起訴不合程式或不備其他要
    件者。」同法第二條及第一百零七條第一項第一款及第十款
    亦有明文。
二、本件原告係台中市真善美Ａ棟社區住戶，嗣該大樓於民國八
    十八年間因九二一地震遭判定為全倒，且各住戶無資力進行
    重建，乃由財團法人九二一震災重建基金會成立「築巢專案
    」，並以該專案中之「臨門方案」由基金會先行墊付重建費
    用，俟房屋重建完成再由各住戶償還之。惟上開房屋重建完
    成後，原告以其所分配房屋有坪數不足、未使用指定廠牌廚
    具與相關建材、漏水未修繕等瑕疵為由，拒絕清償重建費用
    。被告台中市真善美Ａ棟社區都市更新會遂將原告改列為不
    參與重建戶，並據以提出「台中市真善美Ａ棟社區都市更新
    事業變更權利變換計畫書」，經台中市都市更新審議委員會
    九十四年度第一次會議決議通過後，由被告台中市政府以九
    十四年十月廿七日府都發字第○九四○二○二二五七號函將
    該計畫書公告在案，公告期間自同年十一月一日起至同年月
    卅日止。原告不服該公告，分別於同年十二月八日及同年月
    廿一日向行政院九二一震災災後重建推動委員會陳情，並於
    九十五年五月廿九日提起本件行政訴訟，聲明請求：(一)撤銷
    被告台中市政府九十四年十月廿七日府都發字第○九四○二
    ○二二五七號權利變換計畫書公告有關將原告列入不參與分
    配部分。(二)被告台中市真善美Ａ棟社區都市更新會應將台中
    市真善美Ａ棟２Ｂ９土地及建築物所有權登記予原告。(三)被
    告台中市真善美Ａ棟社區都市更新會應自九十四年六月一日
    起至前項土地及建築物所有權移轉登記並交付原告之日止，
    按月給付原告新台幣（下同）一萬元。
三、經查，原告聲明(一)係請求撤銷被告公告函中關於將原告列入
    不參與分配之部分，核其性質當屬撤銷訴訟。然經本院就原
    告是否已依法提起訴願或已否經訴願機關作成訴願決定乙節
    向內政部函查結果，經該部九十五年六月十五日台內訴字第
    ○九五○一○○四九五號函覆略以：「甲○○（即原告）因
    都市更新事件不服台中市政府九十四年十月廿七日府都發字
    第○九四○二○二二五七號公告，已於九十五年五月廿九日
    向本部提起訴願．．．本案若經本部訴願決定，本部會將訴
    願決定卷函送貴院。」等語，有該函在卷可稽，顯見本件尚
    未作成訴願決定，未經合法之訴願程序，依首開說明，其起
    訴難認合法，此部分依行政訴訟法第一百零七條第一項第十
    款規定，應予駁回。至依都市更新條例第三十二條及都市更
    新權利變換實施辦法第十七條規定，土地所有權人對於都市
    更新團體擬定都市更新事業計畫及權利變換計畫，報經主管
    機關核定實施，如於權利變換計畫書核定發布實施後二個月
    內對其權利價值有異議，應向主管機關更新審議委員會申請
    調解、調處或提起訴願及行政訴訟，原告曾於上開公告後之
    九十四年十二月八日及同年月廿一日向行政院九二一震災災
    後重建推動委員會陳情，有該會九十五年一月三日重建綜字
    第○九四○○○八五六五號及被告台中市政府九十五年一月
    三日府都發字第○九五○○○一一一二號函在卷可佐，如原
    告該等陳情書係對上開公告之權利價值表示異議，被告台中
    市政府應注意得否依情形視為向其為調解之申請，再依調解
    程序處理，併予敘明。
四、至原告聲明(二)、(三)部分，按被告台中市真善美Ａ棟社區都市
    更新會係由該社區土地及合法建築物所有權人依都市更新條
    例第十條、第十五條及都市更新團體設立管理及解散辦法規
    定，向台中市政府申請核准設立之更新團體，並設置有理事
    會，且該理事會並有都市更新團體設立管理及解散辦法第二
    十一條所定之權責，核其性質係屬私法人團體。又都市更新
    團體擬定都市更新事業計畫及權利變換計畫，報經主管機關
    核定實施，公告期滿無人異議，依都市更新條例第十九條第
    一項、第二十九條第一項及第三十二條第一項、第二項等規
    定，即屬確定並對外發生效力，該核定在未經依法定程序撤
    銷或廢止前，都市更新團體、受處分之更新單元內之土地及
    合法建物所有人，不論是否同意參與分配，均受該更新計畫
    之拘束。至該計畫書所載更新會與土地及建築物所有權人間
    之權利義務關係，僅係其應依該計畫書履行之私法上權利義
    務關係，不能認屬公法關係。且原告該部分聲明，經本院對
    原告闡明其請求權之法律依據，關於原告聲明(二)請求被告台
    中市真善美Ａ棟社區都市更新會應將台中市真善美Ａ棟２Ｂ
    ９土地及建築物所有權登記予原告部分，係依不動產所有權
    之作用而為請求；聲明(三)該被告應自九十四年六月一日起至
    前項土地及建築物所有權移轉登記並交付原告之日止，按月
    給付原告一萬元，則係依民法有關侵權行為規定而請求之損
    害賠償，又均屬民事上私法關係之請求，是原告聲明(二)、(三)
    部分，非屬公法上之爭議自明，依行政訴訟法第二條之規定
    ，不得提起行政訴訟，原告提起此部分訴訟，非屬行政法院
    之權限，當非合法，應併予駁回。
五、依行政訴訟法第一百零七條第一項第一款、第十款、第一百
    零四條，民事訴訟法第九十五條、第七十八條，裁定如主文
    。
中    華    民    國    95    年     7     月   31    日
                第三庭審判長法  官  沈  應  南
                            法  官  林  秋  華
                            法  官  許  武  峰
以上正本證明與原本無異。
如不服本裁定，應於裁定送達後10日內以書狀敘明理由，經本院
向最高行政法院提起抗告（須依對造人數附具繕本）；並應預繳
送達用雙掛號郵票390元（34元及5元郵票各10份)。
中    華    民    國    95    年     8     月    1    日
                            書記官  陳  鼎  鈞


司法院資訊處製作；財團法人民間司法改革基金會備份。
